ACORDAO-COMPLETO-2347111

ACÓRDÃO 5113/2019 ATA 22/2019 - PRIMEIRA CÂMARA

VISTOS, relatados e discutidos estes autos de tomada de contas especial instaurada pelo Instituto Nacional de Colonização e Reforma Agrária - Incra em desfavor do Instituto de Desenvolvimento e Assistência Técnica da Amazônia - IDATAM e do seu presidente, Sr. Antônio Raifson Fonseca, em decorrência da impugnação parcial das despesas do Convênio CRT/PA 60.000/2004, celebrado para proporcionar a 232 famílias de agricultores assentados no Projeto de Assentamento Cupiúba o acesso aos serviços de Assessoria Técnica, Social e Ambiental à Reforma Agrária-ATES, 
ACORDAM os Ministros do Tribunal de Contas da União, reunidos em sessão de 1ª Câmara, ante as razões expostas pelo Relator, em:
9.1. considerar revéis, para todos os efeitos, o Sr. Antônio Raifson Fonseca (CPF XXX.280.572-XX) e o Instituto de Desenvolvimento e Assistência Técnica da Amazônia (CNPJ 06.339.616/0001-78) , dando-se prosseguimento ao processo, nos termos do art. 12, § 3º, da Lei 8.443/1992;
9.2. julgar irregulares as contas do Sr. Antônio Raifson Fonseca (CPF XXX.280.572-XX) e do Instituto de Desenvolvimento e Assistência Técnica da Amazônia (CNPJ 06.339.616/0001-78) , com fundamento nos arts. 1º, inciso I, 16, inciso III, alíneas "b" e "c", §2º, da Lei 8.443/1992, c/c os arts. 19 e 23, inciso III, da mesma Lei, condenando-os, solidariamente, ao pagamento da quantia a seguir especificada, com fixação do prazo de 15 (quinze) dias, a contar da notificação, para comprovarem, perante o Tribunal (art. 214, III, a, do Regimento Interno) , o recolhimento da dívida aos cofres do Instituto Nacional de Colonização e Reforma Agrária - INCRA, atualizada monetariamente e acrescida dos juros de mora, calculados a partir das datas indicadas, até a data do recolhimento, na forma da legislação em vigor:
	VALOR (R$) 
	DATA

	16.888,17
	 21/12/2007

	55,00
	21/12/2007

	50,00
	22/12/2005

9.3. autorizar, desde logo, nos termos do art. 28, inciso II, da Lei 8.443/1992, a cobrança judicial das dívidas caso não atendidas as notificações;
9.4. dar ciência deste acórdão à Procuradoria da República no Estado do Pará, nos termos do § 3º do art. 16 da Lei 8.443/1992, para adoção das medidas que considere cabíveis, bem como à Secretaria Federal de Controle Interno e aos responsáveis, para ciência.

Tomada de contas especial instaurada em decorrência da impugnação parcial das despesas de Convênio, celebrado para proporcionar a 232 famílias de agricultores assentados no Projeto de Assentamento Cupiúba o acesso aos serviços de Assessoria Técnica, Social e Ambiental à Reforma Agrária-ATES

Primeira Câmara

Instituto Nacional de Colonização e Reforma Agrária.

3. Responsáveis: Antônio Raifson Fonseca (CPF XXX.280.572-XX) e Instituto de Desenvolvimento e Assistência Técnica da Amazônia (CNPJ 06.339.616/0001-78).

13.1. Ministros presentes: Walton Alencar Rodrigues (Presidente) e Benjamin Zymler.
13.2. Ministro-Substituto convocado: Marcos Bemquerer Costa.
13.3. Ministros-Substitutos presentes: Augusto Sherman Cavalcanti (Relator) e Weder de Oliveira.

ACORDAO-COMPLETO-2565039

Acórdão de Relação 125/2023 - Plenário

Acórdão de Relação

AUGUSTO SHERMAN

Adoto, como relatório, a instrução elaborada no âmbito da Secretaria de Controle Externo de Tomada de Contas Especial, que contou com a anuência dos dirigentes da unidade técnica (peças 15-17) :
"INTRODUÇÃO
	Trata-se de tomada de contas especial instaurada pelo Instituto Nacional de Colonização e Reforma Agrária em desfavor do Sr. Antônio Raifson Fonseca e do Instituto de Desenvolvimento e Assistência Técnica da Amazônia em razão da impugnação parcial das despesas do Convênio CRT/PA 60.000/2004 Siafi 51023 (peça 2, p. 90-104) , que tinha por objeto proporcionar a 232 famílias de agricultores assentados no Projeto de assentamento Cupiúba, o acesso aos serviços de Assessoria Técnica, Social e Ambiental à Reforma Agrária-ATES, em razão de irregularidades na execução física/financeira.
1.1	Este processo foi inicialmente instruído pela Secretaria de Controle Externo de Minas Gerais, sendo posteriormente transferido para a Secretaria de Controle Externo de Tomada de Contas Especial, conforme Portaria Segecex 09/2018, de 2/5/2018.
HISTÓRICO	
2.	O Convênio CRT/PA 60.000/2004 foi firmado no valor de R$ 319.000,00 sendo R$ 290.000,00 à conta do concedente e R$ 29.000,00 referente à contrapartida do convenente. Teve vigência de 21/9/2004 a 31/12/2007, com prazo para a apresentação da prestação de contas até 60 dias após. Foram liberados R$ 290.000,00 por intermédio das seguintes Ordens Bancárias, peça 3, p. 170: 
	ORDEM BANCÁRIA
	VALOR EM REAIS
	DATA

	2004OB901766
	29.000,00
	27/09/04

	2005OB901120
	7.250,00
	21/06/05

	2005OB901121
	15.950,00
	21/06/05

	2005OB901413
	20.300,00
	21/07/05

	2005OB902827
	43.500,00
	18//11/05

	2005OB903396
	14.500,00,
	22/12/05

	2006OB901648
	14.500,00,
	03/08/06

	2006OB903253
	14.500,00,
	20/11/06

	2006OB903711
	29.000,00,
	11/12/06

	2007OB901957
	14.500,00,
	04/07/07

	2007OB902633
	18.000,00
	30/08/07

	2007OB902785
	23.596,57
	14/09/07

	2007OB904510
	1.903,43
	21/12/07

	20070B904511
	43.500,00
	21/12/07

3.	O Objeto do convênio CRT/PA 60.000/2004 foi fiscalizado pela concedente por intermédio de Relatórios de Acompanhamento presentes na peça. 2, p. 166 - 168; peça 2. p. 182 - 190; peça 2, p. 232 - 272; peça 2 p. 280 - 292; peça 2, p. 322 - 330; peça 2, p. 352 - 358; peça 3, p. 9 - 19; peça 3, p. 74 -76; peça 3, p. 102 -108; e peça 3, p. 120 - 122.
4.	A prestação de contas foi analisada por intermédio dos documentos presentes na peça 3, p. 170-208; peça 3, p. 210-212 e peça 3 p. 238 - 246.
5.	O fundamento para a instauração da Tomada de Contas Especial, conforme apontado no Relatório de TCE (peça 3, p. 346- 366) foi a não aprovação da prestação de contas final
6.	Diante do não saneamento das irregularidades apontadas e da não devolução dos recursos, instaurou-se a Tomada de Contas Especial. No Relatório de Tomada de Contas Especial, (peça 3, p. 346- 366) , concluiu-se que o prejuízo importaria no valor total original de R$ 57.007,69, imputando-se a responsabilidade ao Sr. Antônio Raifson Fonseca solidariamente com o Instituto de Desenvolvimento e Assistência Técnica da Amazônia.
7.	O Relatório de Auditoria 5/2017 da Controladoria-Geral da União (Peça 3, p. 399 - 401) ratificou o posicionamento do Tomador de Contas. Após serem emitidos o Certificado de Auditoria, o Parecer do Dirigente e o Pronunciamento Ministerial (peça 3, p. 402-403; 404-405 e 408) o processo foi remetido a esse Tribunal.
8.	Cabe destacar que embora o valor atualizado do débito apurado (sem juros) , em 1/1/2017, com as análises realizadas nesta processo seja inferior a R$ 100.000,00, em pesquisas realizadas nos sistemas informatizados deste Tribunal constatou-se que existem outros seguintes processos de responsabilidade do Sr. Antônio Raifson Fonseca e do Instituto de Desenvolvimento e Assistência Técnica da Amazônia, ainda não julgados, além deste: (TCProcesso 015.918/2017-3 e TCProcesso 015.799/2017-4) , cujos valores dos débitos somados ao deste processo superam R$ 100.000,00.
9.	Na instrução presente na peça 8, foram relacionados os débitos presentes nos autos e ratificados apenas os débitos das irregularidades constantes nos itens 11.4; 11.5; 11.6 e 11.7 daquela instrução, a seguir descritos:
9.1	Pagamento indevido da complementação de valor no mês de dezembro, em 31/12/2007, não previsto no Cronograma de Desembolso - R$ 55,00. 
9.2	Pagamentos de aluguel de equipamento de áudio e vídeo visual, relativos à contrapartida, para realização de Palestras, no valor total de R$ 4.560,00 em razão das comprovações sem apresentação de notas fiscais, na forma estabelecida pela legislação em vigor. Os valores deverão ser corrigidos a partir das seguintes datas:
a) O valor de R$ 570,00, deverá ser corrigido a partir de 11/12/06.
b) O valor de R$ 1.710,00 deverá ser corrigido a partir de 04/7/2007.
c) O valor de R$ 2.280,00 deverá ser corrigido a partir de 14/09/2007. 
9.3	Pagamento não previsto no Cronograma de Desembolso, referente a material de expediente pago à empresa Tok Especial, presente na prestação de contas relativa ao período de 1/1/2006 a 31/3/2006, no valor de R$ 50,00.
9.4	Não realização de 26 cursos de capacitação e 26 palestras previstas nas metas do convênio, correspondendo ao valor de R$ 16.888,17. 
10.	Quanto a esse último, considerou-se a data original como sendo a data da última transferência de recursos 21/12/2007. Quanto aos responsáveis, em virtude de o convênio CRT/PA 60.000/2004 Siafi 51023 ter como convenente pessoa jurídica de direito privado, responde precipuamente pelo dano causado aos cofres públicos, de modo solidário, a entidade privada e seus administradores, conforme entendimento uniformizado na Jurisprudência deste Tribunal (Acórdão 2763/2011-TCU-Plenário) . Assim, no presente caso a responsabilidade é do Sr. Antônio Raifson Fonseca (presidente da entidade desde 22/7/2003 - peça 5) , solidariamente com o Instituto de Desenvolvimento e Assistência Técnica da Amazônia
11.	Tendo em vista a análise realizada na instrução presente na peça 8, naquela instrução foi proposto:
11.1 	realizar a citação do Sr. Antônio Raifson Fonseca, CPF XXX.280.572-XX e do Instituto de Desenvolvimento e Assistência Técnica da Amazônia, CNPJ 06.339.616/0001-78, com fundamento nos arts. 10, § 1º, e 12, incisos I e II, da Lei 8.443/1992 c/c o art. 202, incisos I e II, do RI/TCU, para que, no prazo de quinze dias, apresentem alegações de defesa e/ou recolham, solidariamente, aos cofres do Instituto Nacional de Colonização e Reforma Agrária (Incra) , as quantias abaixo indicadas, atualizadas monetariamente a partir das respectivas datas até o efetivo recolhimento, abatendo-se na oportunidade a quantia eventualmente ressarcida, na forma da legislação em vigor, em decorrência da irregularidade descrita abaixo:
Irregularidades: não comprovação da boa e regular aplicação dos recursos recebidos por força do convênio CRT/PA 60.000/2004 Siafi 51023 devido a inexecução parcial do objeto (não realização de 26 cursos de capacitação e 26 palestras previstas nas metas do convênio) ; pagamento indevido da complementação de valor no mês de dezembro de 2007; pagamento não previsto no Cronograma de Desembolso, referente a material de expediente pago à empresa Tok Especial; pagamentos de aluguel de equipamento de áudio e vídeo, para realização de palestras, sem comprovações de notas fiscais.
Dispositivos violados: art. 37, caput c/c o art. 70, parágrafo único, da Constituição da República Federativa do Brasil, 93 do Decreto-lei 200/67, art. 66 e 145 do Decreto 93.872/1986, art. 22 e 28 da Instrução Normativa 1/1997 da Secretaria do Tesouro Nacional; clausula segunda, inciso II alínea 'a' e cláusula décima terceira alíneas 'a' e 'c' do Termo do Convênio CRT/PA 60.000/2004 Siafi 51023.
Quantificação do débito: 
	VALOR EM REAIS
	DATA

	16.888,17
	 21/12/2007

	55,00
	21/12/2007

	2.280,00
	14/09/2007

	1.710,00
	04/07/2007

	570,00
	11/12/2006

	50,00
	22/12/2005

	Valor total do débito atualizado até 10/5/2018: R$ 39.496,36 - (Demonstrativo de débito presente na peça 7) .
Cofre para recolhimento: Instituto Nacional de Colonização e Reforma Agrária - Incra.
Conduta: Não realizar 26 cursos de capacitação e 26 palestras previstas nas metas do convênio CRT/PA 60.000/2004 Siafi 51023) ; realizar pagamento indevido da complementação de valor no mês de dezembro de 2007; realizar pagamento não previsto no cronograma de desembolso, referente a material de expediente pago à empresa Tok Especial; realizar pagamentos de aluguel de equipamento de áudio e vídeo, para realização de palestras, sem comprovações de notas fiscais.
Nexo de causalidade: Ao não comprovar a boa e regular aplicação dos recursos recebidos por força do convênio CRT/PA 60.000/2004 (Siafi 51023) devido a inexecução parcial do objeto e realização de pagamentos indevidos, não previstos e sem documentos fiscais, presume-se dano ao Erário pelo valor original de R$ 21.553,17.
Culpabilidade: Por não comprovar a boa e regular aplicação dos recursos recebidos por força do convênio CRT/PA 60.000/2004 Siafi 51023, devido a inexecução parcial do objeto e realização de pagamentos indevidos, não previstos e sem documentos fiscais, não é possível afirmar que houve boa-fé do Sr. Antônio Raifson Fonseca Também é razoável afirmar que era possível ao responsável ter consciência da ilicitude do ato que praticara, uma vez que era o presidente da entidade convenente. Adicionalmente, é razoável afirmar que era exigível, do responsável, conduta diversa daquela que ele adotou, consideradas as circunstâncias que o cercavam. Quanto ao Instituto de Desenvolvimento e Assistência Técnica da Amazônia, não é cabível a análise de culpabilidade, por se tratar de pessoa jurídica.
EXAME TÉCNICO
12.	As citações foram realizadas por intermédio dos Ofícios Secex/TCE 0069/2018 e 0070/2018, datados de 21/5/2018, presentes nas peças 12 e 11. Apesar de o Sr. Antônio Raifson Fonseca, CPF XXX.280.572-XX e o Instituto de Desenvolvimento e Assistência Técnica da Amazônia terem tomado ciência dos expedientes que lhe foram encaminhados, conforme atestam os avisos de recebimento (AR) , que compõem as peças 13 e 14, não atenderam as citações e não se manifestaram quanto às irregularidades verificadas
13. 	Nos termos do art. 12, § 3º, da Lei 8.443/1992, ao não responder à citação expedida por esta Corte de Contas, o responsável torna-se revel, para todos os efeitos, dando-se prosseguimento ao processo.
14. 	A despeito da aplicação da revelia, devem ser considerados, no entanto, os elementos já constantes dos autos, os quais podem, inclusive, levar a um juízo favorável ao responsável revel. 
15. Deve-se observar que, nos processos do TCU, a revelia não implica a presunção de que sejam verdadeiras todas as imputações levantadas contra os responsáveis, diferentemente do que ocorre no processo civil, em que o não comparecimento do réu nos autos leva à presunção da verdade dos fatos narrados pelo autor. 
16. 	Assim, independentemente da revelia, a avaliação da responsabilidade do agente nos processos desta Corte não prescinde dos elementos existentes nos autos ou para ele carreados, uma vez que são regidos pelo princípio da verdade material (Acórdão 163/2015-TCU-Segunda Câmara, rel. ANDRÉ DE CARVALHO; 2.685/2015-TCU-2ª Câmara, rel. RAIMUNDO CARREIRO; 2.801/2015-TCU-1ª Câmara, rel. WALTON ALENCAR RODRIGUES; 4.340/2015-TCU-1ª Câmara, rel. WEDER DE OLIVEIRA e 5.537/2015-TCU-1ª Câmara, rel. WEDER DE OLIVEIRA) .
17.		Entretanto, cabe destacar que nas fases anteriores desta TCE os responsáveis também não se manifestaram quanto às irregularidades constatadas nos autos, conforme se verifica na peça 3, p. 362, item 7.1 
18.	Adicionalmente, as irregularidades imputadas aos responsáveis estão claramente demonstradas nos autos, conforme se verifica na instrução presente na peça 8. Assim, analisando os elementos presentes no processo, não foi possível alterar o entendimento esposado na instrução presente na peça 8, não havendo novos elementos nesta fase processual que possam ser aproveitados na defesa dos responsáveis. 
19.	Assim, transcorrido o prazo regimental fixado e mantendo-se inertes os aludidos responsáveis, impõe-se que sejam considerados revéis, dando-se prosseguimento ao processo, de acordo com o art. 12, § 3º, da Lei 8.443/1992. 
CONCLUSÃO 
20.	Diante da revelia do Sr. Antônio Raifson Fonseca, e do Instituto de Desenvolvimento e Assistência Técnica da Amazônia, e inexistindo nos autos elementos que permitam concluir pela ocorrência de boa-fé ou de outros excludentes de culpabilidade em suas condutas, propõe-se que suas contas sejam julgadas irregulares e que os responsáveis sejam condenados em débito. Já quanto à multa prevista no art. 57 da Lei 8.443/1992, ela não é cabível, por já terem decorrido mais de 10 anos desde a data do fato gerador. 
PROPOSTA DE ENCAMINHAMENTO 
20.	Diante do exposto, submetemos os autos à consideração superior, propondo ao Tribunal:
a) considerar, para todos os efeitos, revéis, o Sr. Antônio Raifson Fonseca, CPF XXX.280.572-XX e o Instituto de Desenvolvimento e Assistência Técnica da Amazônia, CNPJ 06.339.616/0001-78, dando-se prosseguimento ao processo, conforme preceitua o art. 12, § 3º, da Lei 8.443/1992 c/c o art. 202, § 8º, do RI/TCU;
b) julgar irregulares as contas do Sr. Antônio Raifson Fonseca, CPF XXX.280.572-XX e do Instituto de Desenvolvimento e Assistência Técnica da Amazônia, CNPJ 06.339.616/0001-78, com fundamento nos arts. 1º, inciso I, 16, inciso III, alíneas 'b' e 'c', 19, caput, e 23, inciso III, da Lei 8.443/1992 c/c com os arts. 1º, inciso I, 209, incisos II e III, 210 e 214, inciso III, do RI/TCU, condenando-os, solidariamente, ao pagamento das importâncias a seguir especificadas e fixando-lhes o prazo de quinze dias para que comprovem perante este Tribunal, em respeito ao art. 214, inciso III, alínea 'a', do RI/TCU, o recolhimento da dívida aos cofres do Instituto Nacional de Colonização e Reforma Agrária - Incra, atualizada monetariamente e acrescida de juros de mora calculados a partir das datas indicadas até a data do efetivo recolhimento e com o abatimento de valores acaso já satisfeitos, nos termos da legislação vigente: 
	VALOR EM REAIS
	DATA

	16.888,17
	 21/12/2007

	55,00
	21/12/2007

	2.280,00
	14/09/2007

	1.710,00
	04/07/2007

	570,00
	11/12/2006

	50,00
	22/12/2005

c) autorizar, desde logo, a cobrança judicial da dívida nos termos do art. 28, inciso II, da Lei 8.443/1992 c/c o art. 219, inciso II, do RI/TCU, caso não atendida a notificação;
d) autorizar, desde logo, com fundamento no art. 26, da Lei 8.443/1992 c/c o art. 217, do Regimento Interno do TCU, caso seja do interesse dos responsáveis, o parcelamento da dívida em até 36 parcelas, incidindo, sobre cada uma, os encargos legais devidos, sem prejuízo de alertá-los de que, caso optem por essa forma de pagamento, a falta de comprovação do recolhimento de qualquer parcela implicará o vencimento antecipado do saldo devedor, nos termos do art. 26, parágrafo único, e 59, da Lei 8.443/1992 c/c o art. 217, § 2º, do Regimento Interno do TCU; e 
e) encaminhar cópia da deliberação, bem como do relatório e do voto que a fundamentarem, ao Procurador-Chefe da Procuradoria da República no estado do Pará, nos termos do § 3º do art. 16 da Lei 8.443/1992 c/c o § 7º do art. 209 do RI/TCU, para adoção das medidas que entender cabíveis.
f) enviar cópia do Acórdão que vier a ser proferido à Secretaria Federal de Controle Interno e aos responsáveis, para ciência, informando que a presente deliberação, acompanhada do Relatório e do Voto que a fundamenta, está disponível para a consulta no endereço www.tcu.gov.br/acordaos, além de esclarecer que, caso requerido, o TCU poderá fornecer sem custos as correspondentes cópias, de forma impressa." 
2.	O Ministério Público, em parecer da lavra do Procurador Júlio Marcelo de Oliveira, manifestou-se no seguinte sentido (peça 18) :
"O Ministério Público de Contas manifesta-se de acordo com a proposta de encaminhamento elaborada pela Secex/TCE (peças 15 a 17) , com a ressalva de que devem ser excluídas do débito a ser imputado solidariamente ao Sr. Antônio Raifson Fonseca e ao Instituto de Desenvolvimento e Assistência Técnica da Amazônia as parcelas de R$ 2.280,00, R$ 1.710,00 e R$ 570,00, pois tais valores se referem a pagamentos de aluguel de equipamento de áudio e vídeo para realização de palestras, sem as correspondentes notas fiscais, relativos a recursos da contrapartida (peça 3, pp. 188 e 242) , não representando, portanto, dano aos cofres federais." 
	É o relatório.

não há.

Procurador Júlio Marcelo de Oliveira.

TOMADA DE CONTAS ESPECIAL. CONVÊNIO. ACESSO A SERVIÇOS DE ASSESSORIA TÉCNICA, SOCIAL E AMBIENTAL À REFORMA AGRÁRIA (ATES) A FAMÍLIAS DE AGRICULTORES ASSENTADOS NO PROJETO DE ASSENTAMENTO CUPIÚBA. IMPUGNAÇÃO PARCIAL DAS DESPESAS. CITAÇÃO SOLIDÁRIA DA ENTIDADE E DO SEU DIRIGENTE. REVELIA. CONTAS IRREGULARES. DÉBITO. PRESCRIÇÃO DA PRETENSÃO PUNITIVA.

TOMADA DE CONTAS ESPECIAL (TCE)

Secretaria de Controle Externo de Tomada de Contas Especial (SecexTCE).

Em apreciação, tomada de contas especial instaurada pelo Instituto Nacional de Colonização e Reforma Agrária - Incra em desfavor do Instituto de Desenvolvimento e Assistência Técnica da Amazônia - IDATAM e do seu presidente, Sr. Antônio Raifson Fonseca, em decorrência da impugnação parcial das despesas do Convênio CRT/PA 60.000/2004, celebrado para proporcionar a 232 famílias de agricultores assentados no Projeto de Assentamento Cupiúba o acesso aos serviços de Assessoria Técnica, Social e Ambiental à Reforma Agrária-ATES.
2.	Para execução do ajuste, que teve vigência de 21/9/2004 a 31/12/2007, foram previstos R$ 319.000,00, sendo R$ 29.000,00 relativos à contrapartida e R$ 290.000,00 à conta do concedente.
3.	A prestação de contas não foi aprovada, haja vista irregularidades na execução física e financeira do convênio.
4.	No âmbito desta Corte, a SecexTCE promoveu a citação dos responsáveis em razão das seguintes ocorrências constatadas pelo concedente:
	a) inexecução parcial do objeto (não realização de 26 cursos de capacitação e 26 palestras previstas nas metas do convênio) - R$ 16.888,17; 
	b) pagamento indevido da complementação de valor no mês de dezembro de 2007 - R$ 55,00; 
	c) pagamento não previsto no cronograma de desembolso, referente a material de expediente pago à empresa Tok Especial - R$ 50,00; 
	d) pagamento de aluguel de equipamento de áudio e vídeo, relativos à contrapartida, para realização de palestras, sem comprovações de notas fiscais - R$ 4.560,00.
5. 	Promovidas as notificações, não houve apresentação de alegações de defesa ou recolhimento do débito imputado.
6.	Diante da inércia e da ausência de elementos que permitam concluir pela ocorrência de boa-fé ou de outros excludentes de culpabilidade, a unidade técnica propõe julgar irregulares as contas do Sr. Antônio Raifson Fonseca e do IDATAM, além de condená-los solidariamente ao pagamento do débito apontado, sem aplicação de multa por já terem decorrido mais de 10 anos desde a data do fato gerador.
7.	O Ministério Público manifesta-se em essência de acordo com a proposta, com a ressalva de que devem ser excluídas do débito as parcelas de R$ 2.280,00, R$ 1.710,00 e R$ 570,00, que totalizam R$ 4.560,00, "pois tais valores se referem a pagamentos de aluguel de equipamento de áudio e vídeo para realização de palestras, sem as correspondentes notas fiscais, relativos a recursos da contrapartida (peça 3, pp. 188 e 242) , não representando, portanto, dano aos cofres federais".
8.	De minha parte, anuo à análise realizada pela unidade técnica, de modo que adoto seus fundamentos como razões de decidir, com o ajuste sugerido pelo MP/TCU.
9.	Transcorrido o prazo sem a apresentação de alegações de defesa ou recolhimento do débito imputado, os responsáveis devem ser considerados revéis, nos termos do art. 12, § 3º, da Lei 8.443/1992, dando-se prosseguimento aos autos.
10.	Quanto ao montante do ressarcimento, acompanho o entendimento do Procurador Júlio Marcelo de Oliveira no sentido de que os valores referentes a pagamentos de aluguel de equipamento de áudio e vídeo devem ser deduzidos do débito ora imputado, por não representarem dano aos cofres federais, uma vez que, de acordo com o apontado pelo concedente, são relativos a recursos da contrapartida.
11.	A propósito, ressalto que a unidade técnica, na instrução inicial registrara que o valor atualizado do débito apurado era inferior a R$ 100.000,00. Contudo, constatada a tramitação de outros processos de responsabilidade do Sr. Antônio Raifson Fonseca e do Instituto de Desenvolvimento e Assistência Técnica da Amazônia, não julgados, cujos valores dos débitos somados ao deste superam o limite estabelecido, deu prosseguimento aos autos, nos termos do os art. 6º, inciso I, §1º, da IN/TCU 71/2012. 
12.	Na atual fase processual, mesmo que o montante devido tenha sido reduzido ainda mais, não cabe cogitar outro encaminhamento para o processo, uma vez que, de acordo com o art. 19, §1º, da IN/TCU 71/2012, "instaurada a tomada de contas especial e citados os responsáveis, não se lhe admitirá o arquivamento, mesmo na hipótese de o valor apurado como débito ser inferior ao limite estabelecido no art. 6º desta Instrução Normativa".
13.	No que se refere à responsabilização, consoante jurisprudência pacífica desta Corte, compete ao gestor dos recursos prestar contas da integralidade das verbas federais recebidas, cabendo-lhe o ônus da prova quanto à boa e regular aplicação desses valores. Resta, portanto, caracterizada a responsabilidade do presidente do instituto, que geriu de forma irregular os recursos públicos recebidos, promovendo pagamentos indevidos, especialmente diante da inexecução parcial do objeto.
14.	Também a responsabilidade do IDATAM é questão pacificada no TCU por meio da Súmula 286: 
	
	"A pessoa jurídica de direito privado destinatária de transferências voluntárias de recursos federais feitas com vistas à consecução de uma finalidade pública responde solidariamente com seus administradores pelos danos causados ao erário na aplicação desses recursos."
15.	Destarte, não apresentado qualquer elemento apto a elidir a irregularidade imputada aos responsáveis, deve-se julgar suas contas irregulares, com fundamento no art. 16, inciso III, alíneas "b" e "c", da Lei 8.443/1992, e condená-los solidariamente ao ressarcimento do valor total repassado. 
16.	Confirmada a prescrição da pretensão punitiva, eis que transcorrido mais de dez anos entre a data de ocorrência da irregularidade, considerada neste caso o prazo para apresentação da prestação de contas (1º/3/2008) , e o ato que ordenou a citação (17/5/2018) , não cabe aplicar a multa prevista no art. 57 da Lei 8.443/1992.
17.	Apropriado, ainda, nos termos do art. 16, § 3º, da Lei 8.443/92, dar ciência da deliberação à Procuradoria da República no Estado do Pará para adoção das medidas que considere cabíveis.
	Ante o exposto, manifesto-me por que o Tribunal aprove o acórdão que ora submeto à apreciação deste Colegiado.
TCU, Sala das Sessões Ministro Luciano Brandão Alves de Souza, em 2 de julho de 2019.
AUGUSTO SHERMAN CAVALCANTI 
Relator